---
title: "Manual d'ús de laboR"
author: "Gerard Reverté Calvet"
date: "`r Sys.Date()`"
output: rmarkdown::html_vignette
vignette: >
  %\VignetteIndexEntry{Manual d'ús de laboR}
  %\VignetteEngine{knitr::rmarkdown}
  %\VignetteEncoding{UTF-8}
---

```{r, include = FALSE}
# Els exemples no s'executen en construir la vinyeta: toquen el servidor de
# l'Observatori i requereixen connexió.
knitr::opts_chunk$set(collapse = TRUE, comment = "#>", eval = FALSE)
```

`laboR` descarrega les dades d'**atur registrat** (i demandes d'ocupació) i
de **contractació laboral** que publica l'[Observatori del Treball i Model
Productiu](https://observatoritreball.gencat.cat/) de la Generalitat de
Catalunya, accedint a la seva API MicroStrategy. Cobreix els àmbits de
Catalunya, províncies, comarques i municipis, amb sèries mensuals des del
gener de 2011.

```{r setup}
library(laboR)
```

## Conceptes bàsics

Totes les funcions de descàrrega comparteixen tres idees:

- **`mes`**: un o més mesos en format `"AAAAMM"`. Per a un rang:

```{r}
mesos_2024 <- format(seq(as.Date("2024-01-01"), as.Date("2024-12-01"),
                         by = "month"), "%Y%m")
```

- **Territoris en vector**: pots demanar diversos municipis, comarques o
  províncies alhora, per codi o per nom.
- **Secret estadístic**: en municipis petits, les cel·les amb valors menors
  que 4 se suprimeixen (el servidor retorna `"#"`) i el paquet les converteix
  en `NA`. Les columnes de valors són sempre numèriques.

Les funcions de referència t'ajuden a saber què pots demanar:

```{r}
llistar_mesos()                       # mesos disponibles (des de 2011)
obtenir_municipis()                   # els ~950 municipis catalans
obtenir_comarques()                   # les 43 comarques
obtenir_provincies()                  # les 4 províncies
llistar_variables_atur()              # variables de desagregació (atur)
llistar_variables_contractacio("ett") # variables per tipologia (contractació)
```

Trobaràs la descripció detallada de cada variable de desagregació als
articles [Variables de desagregació de l'atur
registrat](variables-atur.html) i [Variables i tipologies de la
contractació](variables-contractacio.html).

## Atur registrat

Les quatre funcions retornen l'**atur registrat**, els **demandants no
ocupats** i els **demandants d'ocupació**:

```{r}
# Catalunya, un mes
descarrega_atur_catalunya(mes = "202501")

# Un municipi, tot un any
descarrega_atur_municipis("08121", mes = mesos_2024)

# Diversos municipis, desagregat per sexe
descarrega_atur_municipis(c("08121", "08019"), mes = "202501",
                          amb_sexe = TRUE)

# Comarca desagregada per edat i nacionalitat (màxim 2 variables;
# el servidor retorna el producte cartesià de les categories)
descarrega_atur_comarques("Maresme", mes = "202501",
                          variables = c("edat_3", "nacionalitat"))

# Província per nivell formatiu
descarrega_atur_provincies("Girona", mes = "202501", variables = "formatiu")
```

### Paràmetres de les funcions d'atur

Les quatre funcions comparteixen els mateixos paràmetres; només canvia el
primer argument (el territori), que no existeix en el cas de Catalunya:

```{r}
descarrega_atur_municipis(
  municipis,            # només a la funció de municipis
  mes,
  amb_sexe  = FALSE,
  variables = NULL,
  verbose   = TRUE
)
```

| Paràmetre | Descripció |
|---|---|
| `municipis` / `comarques` / `provincies` | Un o més territoris, per **codi** o per **nom**. Municipis: codi INE de 5 dígits (ex. `"08121"`) o nom (ex. `"Mataró"`); el codi és més robust. Comarques: nom (ex. `"Maresme"`) o codi de 2 dígits. Províncies: `"Barcelona"`, `"Girona"`, `"Lleida"`, `"Tarragona"` o codi INE de 2 dígits. La funció de Catalunya no té aquest paràmetre. |
| `mes` | Mes o vector de mesos en format `"AAAAMM"` (ex. `"202501"`). Disponibles des del gener de 2011 (`llistar_mesos()`). |
| `amb_sexe` | Si `TRUE`, desagrega les dades per sexe (afegeix la columna `Sexe`). Per defecte `FALSE`. |
| `variables` | Vector amb **una o dues** claus de variable de desagregació (vegeu [Variables de desagregació de l'atur registrat](variables-atur.html) o `llistar_variables_atur()`). Amb dues variables, el servidor retorna el producte cartesià de les categories. Per defecte `NULL` (sense desagregació). |
| `verbose` | Si `TRUE` (per defecte), mostra missatges de progrés durant la descàrrega. |

Totes retornen un `data.frame` amb les columnes numèriques `Atur registrat`,
`Demandants no ocupats` i `Demandants d'ocupació`. Trobaràs el detall complet
de cada funció a la [Referència](../reference/index.html).

## Contractació laboral

La contractació té quatre **tipologies**: `"total"` (per defecte), `"ett"`
(contractes d'Empreses de Treball Temporal), `"estrangeres"` (persones
estrangeres) i `"estrangeres_regio"` (estrangeres per gran regió de
nacionalitat). Cada tipologia admet un conjunt diferent de variables
(consulta'l amb `llistar_variables_contractacio()`).

La desagregació es fa amb dues posicions:

- `variable_files`: les categories apareixen com a **files**.
- `variable_cols`: les categories apareixen com a **columnes**
  (`Contractes_<categoria>`). Només per a variables amb posició `"ambdos"`.

```{r}
# Total de contractes d'un municipi
descarrega_contractacio_municipis("08121", mes = "202501")

# Per jornada (files) i sexe (columnes): creuament
descarrega_contractacio_municipis("08121", mes = "202501",
                                  variable_files = "jornada",
                                  variable_cols  = "sexe")

# Contractes ETT per modalitat
descarrega_contractacio_catalunya(mes = "202501", tipologia = "ett",
                                  variable_files = "modalitat_ett")

# Persones estrangeres per gran regió de nacionalitat
descarrega_contractacio_comarques("Maresme", mes = "202501",
                                  tipologia = "estrangeres_regio")

# Màxima desagregació: divisió econòmica (només files)
descarrega_contractacio_municipis("08019", mes = "202501",
                                  variable_files = "divisio_economica")
```

Si demanes a `variable_cols` una variable que només admet files (com
`gran_grup_ocupacio`), el paquet intercanvia les posicions internament i
transposa el resultat, de manera que obtens igualment les categories en
columnes.

### Paràmetres de les funcions de contractació

Com en l'atur, les quatre funcions comparteixen els paràmetres, i la de
Catalunya no té el paràmetre de territori:

```{r}
descarrega_contractacio_municipis(
  municipis,               # només a la funció de municipis
  mes,
  tipologia      = "total",
  variable_files = NULL,
  variable_cols  = NULL,
  verbose        = TRUE
)
```

| Paràmetre | Descripció |
|---|---|
| `municipis` / `comarques` / `provincies` | Un o més territoris, per codi o per nom (mateix funcionament que a l'atur). Grups de més de 20 municipis es gestionen automàticament per lots. |
| `mes` | Mes o vector de mesos en format `"AAAAMM"`. Qualsevol nombre de mesos: el paquet fa lots de 12 (el màxim per crida de l'API). |
| `tipologia` | Univers de contractes: `"total"` (per defecte), `"ett"` (Empreses de Treball Temporal), `"estrangeres"` (persones estrangeres) o `"estrangeres_regio"` (estrangeres per gran regió de nacionalitat). |
| `variable_files` | Clau opcional d'una variable de desagregació: les categories apareixen com a **files** (vegeu [Variables i tipologies de la contractació](variables-contractacio.html) o `llistar_variables_contractacio()`). |
| `variable_cols` | Clau opcional d'una segona variable: les categories apareixen com a **columnes** (`Contractes_<categoria>`). Si la variable només admet files, el paquet la intercanvia i transposa el resultat automàticament. |
| `verbose` | Si `TRUE` (per defecte), mostra missatges de progrés durant la descàrrega. |

Totes retornen un `data.frame` amb la columna numèrica `Contractes` (o
`Contractes_<categoria>` en creuaments). Trobaràs el detall complet de cada
funció a la [Referència](../reference/index.html).

## Estructura dels resultats

Tots els resultats comparteixen les mateixes columnes d'identificació:

| Columna | Contingut |
|---|---|
| `Mes` | codi del mes (numèric, ex. `202501`) |
| `Mes_etiqueta` | etiqueta (ex. `"gener de 2025"`) |
| `Municipi` / `Comarca` / `Provincia` | codi del territori (character) |
| `Municipi_nom` / `Comarca_nom` / `Provincia_nom` | nom del territori |
| `<variable>` (i `<variable>_codi` si en té) | categories de desagregació |

I les columnes de valors: `Atur registrat`, `Demandants no ocupats` i
`Demandants d'ocupació` per a l'atur; `Contractes` (o
`Contractes_<categoria>` en creuaments) per a la contractació.

## Bones pràctiques i limitacions

- **Sigues moderat amb el volum de crides**: cada mes × municipi és una crida
  al servidor públic de l'Observatori. Per a descàrregues massives, fes-les
  fora d'hores punta i amb pauses.
- **Els mesos recents poden no estar publicats**: les dades surten amb un
  cert decalatge; un mes sense dades genera un avís i s'omet del resultat.
- **Secret estadístic**: els `NA` en municipis petits indiquen valors d'1 a 3
  (atur) o menors que 4 (contractació) suprimits pel servidor, no absència
  de dades. Les categories amb valor 0 poden no aparèixer al resultat.
